---
author: Álvaro Cabana y una inteligencia artificial generativa
lang: es
aliases: [Tablas.html]
---

# Tablas


Una de las primeras cosas que aprendemos cuando nos acercamos a la investigación —ya sea como estudiantes o como lectores críticos— es que muchas preguntas importantes no se responden con una única cifra, sino con **una tabla**. Y sin embargo, nadie nos enseña con suficiente detalle a leerlas bien.

Las tablas están por todos lados. En artículos, en informes, en presentaciones de resultados. Se usan para mostrar diagnósticos, comparar tratamientos, resumir encuestas, registrar elecciones, agrupar síntomas, clasificar pacientes. A veces parecen triviales: solo una cuadrícula con números. Pero un malentendido en cómo leerlas puede llevar a **conclusiones completamente erradas**. De hecho, muchas de las ideas más equivocadas sobre datos sociales surgen de leer mal una tabla.

En este capítulo vamos a detenernos en ese primer paso, fundamental pero a veces ignorado: **leer una tabla categórica**. No solo verla, sino entender:

* qué representa cada número,
* cómo se comparan las filas y las columnas,
* qué tipo de proporción estamos leyendo (y cuál *creemos* que estamos leyendo),
* y qué conclusiones podemos (o no podemos) sacar a partir de ella.

Y lo vamos a hacer paso a paso, desde lo más básico: contar.

Porque antes de correr modelos, hacer tests, o calcular valores *p*, hay algo más simple y más poderoso: **mirar con atención qué dicen los datos, y cómo lo dicen**.


Perfecto. Entonces seguimos con ese estilo narrativo y reflexivo, integrando ejemplos reales y bloques de código en R cuando sea útil. Ahora empiezo con la sección sobre **frecuencias absolutas**:

## Contar: la primera estadística

Antes de hablar de porcentajes, probabilidades o inferencias, hay algo que hacemos todo el tiempo sin pensarlo mucho: **contar**. ¿Cuántas personas dijeron que sí? ¿Cuántos eligieron la opción A? ¿Cuántos pacientes presentaron síntomas?

Contar es tan básico que a veces no lo tratamos como una operación estadística. Pero lo es. De hecho, en datos categóricos, contar **es** hacer estadística descriptiva.

Cuando contamos, estamos calculando lo que se llama una **frecuencia absoluta**. Es simplemente eso: el número de veces que aparece una categoría.

### Ejemplo: animales favoritos

Supongamos que en una clase de 40 estudiantes les pedimos que elijan su animal favorito entre tres opciones: gatos, perros y aves. Obtenemos las siguientes respuestas:

```{r}
#| label: datos-animales
#| echo: true

respuestas <- c("Gato", "Perro", "Perro", "Gato", "Ave", "Perro", "Perro", "Gato",
                "Perro", "Gato", "Gato", "Perro", "Ave", "Perro", "Perro", "Gato",
                "Perro", "Ave", "Gato", "Gato", "Perro", "Perro", "Perro", "Gato",
                "Ave", "Perro", "Perro", "Gato", "Perro", "Ave", "Gato", "Perro",
                "Perro", "Perro", "Gato", "Gato", "Ave", "Perro", "Gato", "Perro")

tabla_absoluta <- table(respuestas)
knitr::kable(tabla_absoluta,col.names = c("respuestas","frecuencia"),align="c")
```

Esto nos da la tabla de frecuencias absolutas. Es lo más básico, pero ya nos permite ver cuál fue la opción más popular (en este caso, claramente *Perro*). Pero esa es solo una parte de la historia.


## Ver lo que contamos

Los humanos somos visuales. Podemos leer la tabla de frecuencias, pero la vemos mucho mejor si la graficamos. Acá va el gráfico de barras correspondiente:

```{r}
#| label: grafico-animales
#| fig-cap: "Frecuencias absolutas de animales favoritos"

barplot(tabla_absoluta,
        main = "Animales favoritos",
        col = "skyblue",
        ylab = "Cantidad de estudiantes")
```

Esta es una tabla sencilla. Pero más adelante vamos a ver que a veces, incluso con una tabla simple, se pueden cometer errores de interpretación si no se tiene en cuenta el tipo de frecuencia o el contexto.

Por ahora, la gran idea es esta:

> **Contar categorías es el primer paso para entender los datos.**

Todo lo que viene después —proporciones, porcentajes, pruebas estadísticas— se construye sobre ese primer conteo.

Perfecto. Seguimos avanzando en el capítulo, manteniendo el estilo narrativo y el uso de código en R. Pasamos ahora a **frecuencias relativas y porcentuales**.


## ¿Qué tan grande es “mucho”?

Contar está bien. Pero a veces no alcanza. Saber que 22 personas eligieron “Perro” está bueno, pero... ¿22 sobre cuántas? ¿Es la mayoría? ¿Es más de la mitad? ¿Es *mucho*?

Ahí es donde entra la **frecuencia relativa**. Lo que antes era “cuántas personas eligieron esta opción” ahora se convierte en:

> **¿Qué proporción del total eligió esta opción?**

Es una pregunta diferente. Y muchas veces, **más útil**.

### Del número al total

Volvamos a nuestro ejemplo. Ya teníamos la tabla de frecuencias absolutas. Ahora vamos a calcular la proporción que representa cada categoría respecto al total de respuestas:

```{r}
#| label: tabla-relativa
#| tbl-cap: "Frecuencias relativas (proporciones) de animales favoritos"

tabla_relativa <- prop.table(tabla_absoluta)
knitr::kable(round(tabla_relativa, 3),col.names = c("respuestas","frecuencia"),align="c")

```

Ahora vemos que:

* “Perro” fue elegido por el 50% de los estudiantes.
* “Gato”, por el 35%.
* “Ave”, por el 15%.

Más allá del conteo, ahora sabemos qué **fracción del grupo** representa cada preferencia. Y eso nos permite **comparar categorías con tamaños distintos**.

---

### Lo mismo, pero con el 100%

A veces no queremos ver proporciones con coma. Queremos porcentajes. Porque a veces es más fácil entender: “El 15% eligió Ave” que “0.15 eligió Ave”

Eso es una **frecuencia porcentual**: la frecuencia relativa multiplicada por 100.

```{r}
#| label: tabla-porcentual
#| tbl-cap: "Frecuencias porcentuales de animales favoritos"

round(100 * tabla_relativa, 1)
```

### Ver lo relativo

Así como hicimos con los conteos, podemos graficar las proporciones. Ahora, en vez de cantidad de personas, mostramos **porcentaje** sobre el total.

```{r}
#| label: grafico-porcentual
#| fig-cap: "Frecuencias porcentuales de animales favoritos"

barplot(100 * tabla_relativa,
        main = "Animales favoritos (porcentaje)",
        col = "lightgreen",
        ylab = "Porcentaje")
```

La tabla y el gráfico muestran lo mismo, pero de otra forma. A veces te conviene contar. A veces, comparar proporciones. Y lo importante es saber **cuál estás usando**.

Porque, como veremos más adelante, **muchos errores de interpretación** vienen de confundir una tabla con números crudos con otra que muestra proporciones.


## Sumar hacia arriba: la frecuencia acumulada

Hasta ahora hablamos de categorías como si fueran simplemente distintas entre sí. Perros, gatos, aves. Ninguna tiene un “más” o un “menos”, ninguna está antes o después que otra. Solo son distintas. Pero no todas las categorías son así.

A veces, las categorías tienen **orden**.

Pensá en escalas de respuesta como estas:

* “Nada”, “Poco”, “Algo”, “Mucho”
* “Nunca”, “A veces”, “Frecuentemente”, “Siempre”
* “Totalmente en desacuerdo” a “Totalmente de acuerdo”

En estos casos, no estamos eligiendo simplemente una etiqueta. Estamos ubicándonos en una **serie ordenada de niveles**. Esa estructura permite hacer algo que antes no podíamos: **acumular**.


### ¿Para qué sirve acumular?

Imaginá que estás estudiando el nivel de ansiedad en una población, con una escala ordinal del 1 al 5, donde 1 es “muy baja ansiedad” y 5 es “muy alta ansiedad”.

Tenés los siguientes resultados de una encuesta a 30 personas:

```{r}
#| label: datos-ansiedad
#| echo: true

set.seed(123)
ansiedad <- sample(1:5, size = 30, replace = TRUE, prob = c(0.2, 0.3, 0.3, 0.1, 0.1))
ansiedad_tabla <- table(ansiedad)
ansiedad_tabla
```

Podés ver cuántas personas hay en cada nivel. Eso es útil. Pero capaz lo que te interesa no es tanto “¿cuántas dijeron 3?”, sino:

* ¿Cuántas personas tienen ansiedad de 3 **o menos**?
* ¿Qué porcentaje del grupo está en los niveles **más bajos**?

Ahí es donde entra la **frecuencia acumulada**: sumás progresivamente las frecuencias hasta cada punto del orden.

### Cómo se calcula

```{r}
#| label: tabla-acumulada
#| tbl-cap: "Frecuencias acumuladas de niveles de ansiedad"

acumulada <- cumsum(ansiedad_tabla)
acumulada
```

También podés convertirla en proporciones:

```{r}
#| label: porcentual-acumulada
#| tbl-cap: "Frecuencias acumuladas porcentuales"

acumulada_porcentual <- round(100 * cumsum(prop.table(ansiedad_tabla)), 1)
acumulada_porcentual
```

### ¿Qué aprendemos con esto?

Por ejemplo, podemos ver que el **63% de las personas** tiene una puntuación de ansiedad **3 o menos**. Esa información no la da ninguna frecuencia aislada, y es clave si querés responder preguntas como:

> ¿Qué proporción de la población está en el rango “bajo” o “moderado”?

Las frecuencias acumuladas nos ayudan a identificar **umbrales**, **cortes** y **agrupamientos** en escalas ordinales. Son especialmente útiles en psicología, donde se usan constantemente escalas de Likert, niveles de severidad, o clasificaciones de síntomas.

---

### Ver la acumulación

Podemos representar la acumulación como una **línea creciente**, que muestra cómo se van sumando los porcentajes.

```{r}
#| label: grafico-acumulada
#| fig-cap: "Frecuencia acumulada de ansiedad (escala 1–5)"

plot(acumulada_porcentual, type = "b", pch = 16,
     xlab = "Nivel de ansiedad", ylab = "Porcentaje acumulado",
     main = "Frecuencia acumulada de ansiedad",
     ylim = c(0, 100))
abline(h = 50, col = "gray", lty = 2)
```

La línea gris horizontal marca el 50%. Donde la curva lo cruza, está la **mediana categórica**: el punto donde la mitad de las personas están por debajo.

**Contar** es solo el principio. Pero cuando hay orden, **sumar** nos cuenta una historia diferente. Una historia de acumulación, de corte, de “hasta aquí” y “a partir de acá”. Y eso, en psicología, es a veces la diferencia entre un caso leve y uno severo.

Perfecto. Voy a continuar con la sección sobre **tablas de contingencia**, cuidando que el tono se mantenga narrativo, reflexivo y accesible, con ejemplos claros y progresivos. Acá vamos.

---

## Dos variables, una tabla: cuando las categorías se cruzan

Hasta ahora veníamos mirando **una sola variable a la vez**. Contábamos cuántas personas eligieron esta opción o aquella. Calculábamos qué porcentaje respondió de cierta manera. Veíamos cómo se acumulaban los niveles de una escala.

Pero la mayoría de las preguntas interesantes en psicología —y en ciencias sociales en general— no se responden mirando una sola variable. Nos interesa saber **cómo se relacionan entre sí**.

* ¿Tienen más actitudes negativas hacia la terapia los varones que las mujeres?
* ¿Se diagnostica más ansiedad en quienes tienen trabajos precarios?
* ¿Hay más rechazo a la eutanasia entre personas con menor nivel educativo?

Todas estas preguntas implican **dos variables categóricas**. Y cuando eso pasa, aparece un recurso fundamental: la **tabla de contingencia**.


### ¿Qué es una tabla de contingencia?

Es simplemente una forma ordenada de mostrar cuántas personas (o casos) **caen simultáneamente** en cada combinación de categorías de dos variables.

Por ejemplo, si tenemos información sobre el **género** de una persona (hombre, mujer, otro) y su **opinión** sobre la eficacia de la psicoterapia (positiva o negativa), podemos construir una tabla que muestre cómo se distribuyen esas respuestas:

```{r}
#| label: tabla-contingencia-ejemplo
#| tbl-cap: "Ejemplo de tabla de contingencia: Género × Opinión sobre terapia"

genero <- c(rep("Mujer", 50), rep("Hombre", 40), rep("Otro", 10))
opinion <- c(rep("Positiva", 35), rep("Negativa", 15),
             rep("Positiva", 20), rep("Negativa", 20),
             rep("Positiva", 8), rep("Negativa", 2))

tabla_conjunta <- table(genero, opinion)
tabla_conjunta
```

Esta tabla nos muestra **frecuencias absolutas conjuntas**. Es decir, cuántas personas hay en cada cruce de categorías: cuántas mujeres con opinión positiva, cuántos hombres con opinión negativa, etc.


### ¿Qué se puede leer de esta tabla?

A simple vista, parece que:

* Hay más mujeres con opinión positiva que negativa.
* Entre los hombres, la distribución es más pareja.
* El grupo “Otro” también tiende a opinar más positivamente.

Pero, como veremos más adelante, **mirar sólo los números absolutos puede ser engañoso**.

Por ahora, quedémonos con la idea de que la tabla de contingencia **resume cómo se distribuyen dos variables categóricas**, y que es la puerta de entrada a casi todo lo que vamos a querer analizar después: proporciones condicionales, relaciones, independencias, efectos.

Y, por supuesto, la vamos a querer ver también como gráfico.


### Visualizar la tabla

Podemos convertir esa tabla en un gráfico de barras apiladas o agrupadas. Por ejemplo:

```{r}
#| label: grafico-contingencia
#| fig-cap: "Distribución conjunta de opinión sobre terapia según género"

library(ggplot2)

datos <- data.frame(genero, opinion)

ggplot(datos, aes(x = genero, fill = opinion)) +
  geom_bar(position = "dodge") +
  labs(title = "Opinión sobre la terapia según género",
       x = "Género", y = "Cantidad de personas") +
  theme_minimal(base_size = 14)
```

Este gráfico nos permite ver **en paralelo** las frecuencias de cada categoría, lo que a veces es más fácil que comparar números en una cuadrícula. Pero —y esto es clave— este gráfico está mostrando los **valores absolutos**, no proporciones. Y ahí es donde pueden empezar los malentendidos.

 Perfecto. Esta sección es clave porque muchos errores de interpretación se originan aquí. Vamos a desarrollar con cuidado y ejemplos cómo los **totales** estructuran la lectura, y cómo se pueden **malinterpretar relaciones** si no se considera esto. Aquí va.

---

## Los totales mandan: leer bien una tabla (y no cometer errores)

Cuando uno mira una tabla de contingencia, lo primero que suele hacer es comparar los números. Cuántos hay en una celda, cuántos en otra. Y a veces esa comparación es útil. Pero otras veces puede ser totalmente engañosa.

El problema está en no tener en cuenta **de qué total estamos hablando**.

---

### Tres tipos de totales, tres formas de leer

Una tabla de contingencia puede organizarse (y leerse) de distintas maneras según **qué total se está usando como referencia**.

Veamos los tres casos principales:

### 🧱 1. Totales por fila

Esto pasa cuando preguntamos:

> “Dado que la persona es mujer, ¿qué opinó sobre la terapia?”

Es decir: **ya sabemos** a qué grupo pertenece (la fila), y queremos ver cómo se distribuyen sus respuestas (las columnas). En este caso, **las proporciones se calculan por fila**.

```{r}
#| label: proporciones-fila
#| tbl-cap: "Proporciones por fila: ¿qué opinó cada grupo?"

prop_filas <- prop.table(tabla_conjunta, margin = 1)
round(prop_filas, 2)
```

Esto responde preguntas del tipo:

* ¿Qué porcentaje de mujeres tuvo opinión positiva?
* ¿Qué porcentaje de hombres fue negativo?

Estas proporciones **son condicionales a la fila**. Y se usan todo el tiempo en psicología, especialmente cuando hay **grupos naturales** (género, diagnóstico, condición experimental).

---

### 🧱 2. Totales por columna

Ahora cambiamos la pregunta:

> “Dado que la persona tuvo opinión positiva, ¿de qué grupo fue?”

Es decir: ya sabemos la **respuesta** (la columna), y queremos ver su distribución por **grupo** (la fila). Calculamos **proporciones por columna**.

```{r}
#| label: proporciones-columna
#| tbl-cap: "Proporciones por columna: ¿de qué grupo son los que opinaron así?"

prop_columnas <- prop.table(tabla_conjunta, margin = 2)
round(prop_columnas, 2)
```

Esto responde preguntas como:

* ¿De qué género son la mayoría de los que opinaron negativamente?
* ¿Qué grupo está sobrerrepresentado entre los que opinan positivamente?

Estas proporciones **pueden ser útiles**, pero se prestan a confusión si uno cree que está viendo lo mismo que en la tabla anterior. **No lo está.**


### 🌐 3. Total general

A veces lo que queremos es mirar las proporciones respecto al total de la muestra, sin condicionar por fila ni por columna.

```{r}
#| label: proporciones-total
#| tbl-cap: "Proporciones sobre el total general"

prop_total <- prop.table(tabla_conjunta)
round(prop_total, 2)
```

Esto responde:

* ¿Qué fracción de la muestra son mujeres con opinión positiva?
* ¿Qué porcentaje total del estudio representa cada celda?

Es útil para estimar prevalencias conjuntas. Pero no sirve para comparar respuestas dentro de grupos.


## ⚠️ ¿Por qué importa esto?

Porque si no sabemos **qué total estamos usando**, podemos decir cosas como:

> “La mayoría de los que están en contra de la terapia son hombres”.

Cuando en realidad **hay más hombres en contra simplemente porque hay más hombres en total**.

O peor:

> “Los hombres son más negativos hacia la terapia”.

Cuando al calcular los porcentajes **dentro de cada grupo**, tal vez descubrimos que en realidad **hay más negatividad proporcional entre las mujeres**.

Estos errores son **muy comunes** en artículos, medios, e incluso investigaciones. Y se derivan de no distinguir claramente **la estructura del total**.


> 🧠 Regla de oro **Nunca interpretes una tabla de contingencia sin saber primero de qué total estás hablando.**


Perfecto. Ahora seguimos con una sección dedicada a las **tablas de prevalencia**, un tipo muy común y muy útil de tabla en psicología y epidemiología, pero que también puede inducir a errores si no se interpreta bien. La idea es seguir desarrollando la intuición del lector y mostrarle cómo identificar este tipo especial de tabla.

---

## Tablas de prevalencia: ver cuánto hay de algo, dentro de algo

En psicología clínica, epidemiología y salud mental, una de las preguntas más frecuentes que nos hacemos es:

> “¿Cuánta gente presenta esta condición en este grupo?”

Por ejemplo:

* ¿Qué porcentaje de adolescentes varones tiene síntomas de depresión?
* ¿Cuál es la proporción de pacientes con ansiedad en personas desempleadas?
* ¿Cuántas personas con bajo nivel educativo han intentado suicidarse?

Este tipo de preguntas no apunta a una comparación entre grupos, ni a una inferencia estadística (todavía). Lo que busca es saber **cuánto hay de una característica** (un diagnóstico, un síntoma, una conducta) **dentro de una población determinada**.

Esa pregunta tiene nombre: se llama **prevalencia**.

---

### ¿Qué es la prevalencia?

Es la proporción de personas que presentan una característica determinada dentro de un grupo dado, en un momento específico.

> **Prevalencia = casos positivos / total del grupo**

Es una proporción condicional. Es decir, está **condicionada al grupo de referencia**.

---

### Ejemplo: prevalencia de ansiedad por nivel educativo

Supongamos que se encuestó a 120 personas, divididas en tres niveles educativos: básico, medio y superior. Se les preguntó si habían experimentado ansiedad clínica el último mes. Obtenemos la siguiente tabla:

```{r}
#| label: tabla-prevalencia
#| tbl-cap: "Casos de ansiedad por nivel educativo"

educacion <- c(rep("Básico", 40), rep("Medio", 40), rep("Superior", 40))
ansiedad <- c(rep("Sí", 15), rep("No", 25),
              rep("Sí", 10), rep("No", 30),
              rep("Sí", 5), rep("No", 35))

tabla_ansiedad <- table(educacion, ansiedad)
tabla_ansiedad
```


### ¿Cómo se calcula la prevalencia?

Queremos saber qué proporción de personas de cada nivel educativo reportó ansiedad. Para eso, **normalizamos por fila**: calculamos proporciones **dentro de cada grupo**.

```{r}
#| label: prevalencia-por-grupo
#| tbl-cap: "Prevalencia de ansiedad por nivel educativo"

prevalencias <- prop.table(tabla_ansiedad, margin = 1)
round(prevalencias, 2)
```

Ahora vemos que:

* En el grupo de educación básica, el 37.5% reportó ansiedad.
* En el grupo medio, el 25%.
* En el grupo superior, solo el 12.5%.

Estas proporciones **son las prevalencias** de ansiedad en cada grupo.

### Visualizar una tabla de prevalencia

Un gráfico de barras permite ver esto claramente:

```{r}
#| label: grafico-prevalencia
#| fig-cap: "Prevalencia de ansiedad por nivel educativo"

library(tidyverse)

datos_prev <- as.data.frame(tabla_ansiedad) |>
  group_by(educacion) |>
  mutate(Prevalencia = Freq / sum(Freq)) |>
  filter(ansiedad == "Sí")

ggplot(datos_prev, aes(x = educacion, y = Prevalencia)) +
  geom_col(fill = "tomato") +
  scale_y_continuous(labels = scales::percent) +
  labs(title = "Prevalencia de ansiedad por nivel educativo",
       x = "Nivel educativo",
       y = "Prevalencia (porcentaje)") +
  theme_minimal(base_size = 14)
```


### ¿Cómo sé si estoy viendo una tabla de prevalencia?

Muy fácil. Preguntate:

* ¿Estoy viendo **qué porcentaje de cada grupo** presenta cierta condición?
* ¿Las proporciones están calculadas por **fila**?

Si la respuesta es sí, **estás frente a una tabla de prevalencia**.

Y ahora viene lo más importante:

> **Nunca confundas una tabla de prevalencia con una tabla de distribución general.**

Porque si alguien te dice:

> “La mayoría de las personas con ansiedad tienen educación básica”,
> eso podría ser cierto simplemente porque hay **más personas con ese nivel educativo**.

Pero eso **no significa** que ese grupo tenga **mayor prevalencia**. Por eso, **es clave identificar el tipo de tabla** que estás mirando. Y saber **desde qué total están calculadas las proporciones**.

Excelente. Esta sección va a mostrar con claridad cómo **dos tablas con los mismos números absolutos** pueden generar interpretaciones muy distintas, dependiendo de cómo se estructuren las proporciones. Es un momento ideal para profundizar en la lectura crítica y el concepto de condicionalidad.


## Dos historias, una tabla: cómo el mismo dato puede decir cosas distintas

Supongamos que tenés la siguiente tabla. Es simple, clara, y 100% realista. En algún momento de tu formación (o carrera), vas a encontrarte con algo parecido:

```{r}
#| label: tabla-ejemplo-comp
#| tbl-cap: "Casos de ansiedad por nivel educativo"

tabla <- matrix(c(15, 25,
                  10, 30,
                  5, 35),
                nrow = 3, byrow = TRUE)

dimnames(tabla) <- list(
  Nivel_educativo = c("Básico", "Medio", "Superior"),
  Ansiedad = c("Sí", "No")
)

tabla <- as.table(tabla)
tabla
```

Esta tabla muestra cuántas personas de cada nivel educativo reportaron ansiedad clínica (“Sí”) o no (“No”). A simple vista, podrías pensar que el grupo de educación básica tiene más casos de ansiedad que el de nivel medio o superior. Pero, ¿eso significa que la ansiedad es más prevalente en ese grupo?

Depende. De **cómo leas la tabla**.


### 🧭 Historia 1: la tabla de prevalencia

Vamos a calcular **proporciones por fila**, es decir, respecto al total de personas **dentro de cada grupo educativo**:

```{r}
#| label: proporciones-filas-comp
#| tbl-cap: "Proporciones por fila: prevalencia de ansiedad por nivel educativo"

prop_fila <- prop.table(tabla, margin = 1)
round(prop_fila, 2)
```

Y ahí vemos:

* 37.5% de ansiedad en educación básica
* 25% en educación media
* 12.5% en educación superior

**Historia 1:** la ansiedad es más prevalente entre personas con menor nivel educativo. Cuanto mayor el nivel, menor la prevalencia.

> Esta es una tabla de **prevalencia**.


### 🧭 Historia 2: proporciones por columna

Ahora miremos la misma tabla, pero calculando **proporciones por columna**, es decir, respecto al total de personas que **respondieron “Sí” o “No”**:

```{r}
#| label: proporciones-columnas-comp
#| tbl-cap: "Proporciones por columna: distribución del nivel educativo dentro de cada respuesta"

prop_col <- prop.table(tabla, margin = 2)
round(prop_col, 2)
```

Y ahora vemos otra historia:

* De todas las personas con ansiedad (“Sí”), el 50% tiene educación básica
* El 33% tiene educación media
* El 17% tiene educación superior

**Historia 2:** la mayoría de las personas con ansiedad tienen bajo nivel educativo.

> Esta es una tabla de **distribución condicional inversa**: qué tipo de personas hay entre los que dijeron “sí”.

### 🧠 ¿Cuál está “bien”?

Las dos son válidas. Y las dos cuentan cosas distintas.

* La **tabla de prevalencia** (por fila) te dice cómo **afecta** una condición a un grupo.
* La **tabla por columna** te dice **quiénes componen** una categoría de respuesta.

El problema no está en cuál tabla usás, sino en **creer que una te está diciendo lo que en realidad dice la otra**.

### Visualizar ambas historias

#### Historia 1: prevalencia

```{r}
#| label: grafico-prevalencia-comp
#| fig-cap: "Prevalencia de ansiedad por nivel educativo (proporciones por fila)"

df_fila <- as.data.frame(prop_fila)

ggplot(df_fila[df_fila$Ansiedad == "Sí", ], aes(x = Nivel_educativo, y = Freq)) +
  geom_col(fill = "steelblue") +
  scale_y_continuous(labels = scales::percent) +
  labs(title = "Prevalencia de ansiedad por nivel educativo",
       x = "Nivel educativo", y = "Prevalencia") +
  theme_minimal(base_size = 14)
```

#### Historia 2: composición del grupo ansioso

```{r}
#| label: grafico-columna-comp
#| fig-cap: "Distribución del nivel educativo entre quienes reportaron ansiedad (proporciones por columna)"

df_col <- as.data.frame(prop_col)

ggplot(df_col[df_col$Ansiedad == "Sí", ], aes(x = Nivel_educativo, y = Freq)) +
  geom_col(fill = "darkred") +
  scale_y_continuous(labels = scales::percent) +
  labs(title = "¿Quiénes componen el grupo con ansiedad?",
       x = "Nivel educativo", y = "Porcentaje dentro de la columna 'Sí'") +
  theme_minimal(base_size = 14)
```

## Lo que ves depende de cómo mirás

Este es uno de los momentos clave del capítulo. La misma tabla puede sostener **dos narrativas distintas**, ambas basadas en números reales, pero con énfasis diferente. Y si no sabés cuál estás leyendo, podés llegar a conclusiones **opuestas** sin darte cuenta.


## ¿Qué porcentaje de qué? Pensar en condicionales

Las proporciones no son neutrales. Siempre están **condicionadas a algo**. Decir que “el 30% de las personas tienen ansiedad” no es lo mismo que decir “el 30% de las personas con ansiedad son estudiantes”.

A simple vista, ambas frases parecen similares. Pero están diciendo cosas completamente distintas.

Esta distinción no es un detalle técnico. Es una **herramienta fundamental para pensar correctamente en datos categóricos**. Y es una de las fuentes más comunes de confusión en psicología, salud y ciencias sociales.

### Dos preguntas, dos tablas

Volvamos al ejemplo anterior con ansiedad y nivel educativo. Recordá que teníamos la siguiente tabla:

```{r}
#| label: tabla-condicional-base
#| tbl-cap: "Casos de ansiedad por nivel educativo"

tabla
```

A partir de esta tabla, podés hacer dos preguntas:

* **P1.** Entre las personas de nivel educativo *básico*, ¿qué proporción tiene ansiedad?
* **P2.** Entre las personas con *ansiedad*, ¿qué proporción tiene nivel educativo *básico*?

Las dos preguntas son válidas. Pero **están invirtiendo la condicionalidad**.

### Proporciones por fila (P1)

```{r}
#| label: proporciones-fila-cond
#| tbl-cap: "Proporciones por fila: ¿quién tiene ansiedad dentro de cada grupo educativo?"

prop_fila
```

Esta tabla responde a la primera pregunta: **¿qué porcentaje de cada grupo educativo tiene ansiedad?**

> Es decir: “Dado el grupo, ¿cuál es la respuesta?”


### Proporciones por columna (P2)

```{r}
#| label: proporciones-col-cond
#| tbl-cap: "Proporciones por columna: ¿de qué grupo educativo son quienes tienen ansiedad?"

prop_col
```

Esta tabla responde a la segunda pregunta: **¿qué porcentaje de las personas con ansiedad pertenece a cada grupo educativo?**

> Es decir: “Dada la respuesta, ¿de dónde viene?”


### No confundas estas dos

Esto puede parecer obvio en teoría, pero en la práctica se confunde todo el tiempo. Y las consecuencias son reales. Por ejemplo:

* Podés tener una condición que afecta proporcionalmente más a un grupo (mayor **prevalencia**)…
  …pero que está compuesta en su mayoría por otro grupo (mayor **peso absoluto**).

* Podés pensar que hay una “relación fuerte” entre dos variables, solo porque no estás viendo **desde qué total** se calculó cada proporción.


### ¿Cómo saber cuál estás viendo?

Buena práctica: **mirá cómo están normalizadas las proporciones**. Si cada fila suma 1 (o 100%), entonces estás viendo proporciones **condicionales al grupo**.
Si cada columna suma 1, entonces estás viendo proporciones **condicionales a la respuesta**.

Visualmente, podés graficarlo así:

#### ¿Qué porcentaje tiene ansiedad dentro de cada grupo?

```{r}
#| label: grafico-fila-cond
#| fig-cap: "Proporciones condicionales por grupo educativo (fila)"

df_f <- as.data.frame(prop_fila)

ggplot(df_f, aes(x = Nivel_educativo, y = Freq, fill = Ansiedad)) +
  geom_col(position = "fill") +
  scale_y_continuous(labels = scales::percent) +
  labs(title = "¿Qué porcentaje tiene ansiedad dentro de cada grupo educativo?",
       y = "Proporción dentro del grupo", x = "Nivel educativo") +
  theme_minimal(base_size = 14)
```

#### ¿De qué grupo vienen quienes tienen ansiedad?

```{r}
#| label: grafico-col-cond
#| fig-cap: "Proporciones condicionales dentro del grupo que reportó ansiedad (columna)"

df_c <- as.data.frame(prop_col)

ggplot(df_c, aes(x = Ansiedad, y = Freq, fill = Nivel_educativo)) +
  geom_col(position = "fill") +
  scale_y_continuous(labels = scales::percent) +
  labs(title = "¿De qué grupo educativo vienen quienes tienen ansiedad?",
       y = "Proporción dentro de cada respuesta", x = "Respuesta") +
  theme_minimal(base_size = 14)
```

### Entender condicionales ≠ solo leer bien

Entender bien las proporciones condicionales no solo evita errores. También te entrena para algo más grande: **pensar en términos de relaciones causales, probabilísticas y contextuales**. Algo que vas a necesitar en casi todo lo que viene después.

Perfecto, vamos con la sección sobre **incidencia**, diferenciándola cuidadosamente de la **prevalencia**, usando un tono narrativo y orientado a ejemplos en psicología, como siempre.

## Incidencia: cuando contar también implica tiempo

Hasta ahora veníamos preguntándonos cuántas personas tienen algo.
Pero en muchos casos, la pregunta más importante no es quién **tiene**, sino quién **empezó a tener**.

Esa diferencia —sutil pero crucial— nos lleva a un nuevo concepto: la **incidencia**.

### ¿Qué es la incidencia?

La incidencia es la proporción de **nuevos casos** de una condición que aparecen en una población durante un período determinado de tiempo.

Si la prevalencia te dice **cuántas personas tienen ansiedad ahora**, la incidencia te dice **cuántas personas desarrollaron ansiedad desde la última vez que mediste**.

### ¿Por qué importa?

Porque no es lo mismo que muchas personas tengan algo, a que muchas personas **empiecen a tenerlo**.

Un trastorno puede tener:

* **Alta prevalencia y baja incidencia**: por ejemplo, una condición crónica que pocas personas desarrollan, pero que dura mucho tiempo (como la esquizofrenia).
* **Baja prevalencia y alta incidencia**: por ejemplo, una reacción aguda y breve que mucha gente experimenta pero que se resuelve rápido (como ataques de pánico en situaciones específicas).

Y eso cambia radicalmente lo que entendemos del fenómeno.

### Ejemplo: ansiedad en estudiantes al empezar el semestre

Supongamos que medimos ansiedad clínica en una muestra de estudiantes **al comienzo** y **al final** del primer mes del semestre. De los 100 estudiantes:

* 10 ya tenían ansiedad cuando comenzó el semestre → **prevalencia al inicio**.
* 15 desarrollaron ansiedad durante el primer mes → **incidencia en el primer mes**.

Esto nos dice que hubo 15 nuevos casos, y que la **incidencia mensual** fue del 15%.


### Diferencias en visualización

Para mostrar estas diferencias, necesitamos saber **cuándo** se midió cada cosa.

```{r}
#| label: incidencia-ejemplo
#| echo: true

library(tibble)

estudiantes <- tibble(
  ID = 1:100,
  Ansiedad_inicio = c(rep("Sí", 10), rep("No", 90)),
  Ansiedad_mes1 = c(rep("Sí", 10), rep("Sí", 15), rep("No", 75))
)

tabla_cambios <- table(estudiantes$Ansiedad_inicio, estudiantes$Ansiedad_mes1)
dimnames(tabla_cambios) <- list("Inicio" = c("No", "Sí"), "Mes1" = c("No", "Sí"))
tabla_cambios
```

Esto muestra cuántas personas **desarrollaron ansiedad** (de “No” a “Sí”) durante el mes.

### Calcular la incidencia

```{r}
#| label: incidencia-calculo
#| tbl-cap: "Incidencia de ansiedad: nuevos casos durante el mes"

# Casos que pasaron de No a Sí
casos_nuevos <- tabla_cambios["No", "Sí"]

# Total de personas que no tenían ansiedad al inicio
poblacion_riesgo <- sum(tabla_cambios["No", ])

incidencia <- casos_nuevos / poblacion_riesgo
round(incidencia, 2)
```

> Resultado: **15 de 90 personas** sin ansiedad al inicio desarrollaron ansiedad en el primer mes.
> La incidencia fue del **17%**.


### Comparar no es mezclar

Una tabla puede mostrarte:

* la **prevalencia actual**, si te dice “cuántos tienen ansiedad ahora”;
* o la **incidencia**, si te muestra “cuántos nuevos casos hubo entre los que no tenían”.

Si no sabés cuál es cuál, podés **malinterpretar el fenómeno**. Por ejemplo, podés pensar que un tratamiento fue efectivo porque bajó la prevalencia, sin darte cuenta de que la incidencia sigue siendo alta.

## Lo que cuentan las tablas… y lo que no

A lo largo de este capítulo recorrimos un camino que parece sencillo: contar cosas. Pero con cada paso, ese conteo se volvió más rico, más preciso… y también más propenso a malinterpretaciones.

Aprendimos que no todas las frecuencias son iguales. Que contar puede significar:

* simplemente saber **cuántos casos hay** (frecuencia absoluta),
* o **qué proporción representan** (frecuencia relativa y porcentual),
* o incluso, en casos con orden, **cuántos están por debajo de cierto umbral** (frecuencia acumulada).

Vimos que cuando dos variables se cruzan, todo se vuelve más interesante —y más confuso. Que no basta con ver los números: hay que saber **desde qué total se están leyendo**.

Nos enfrentamos a la diferencia entre **prevalencia** e **incidencia**, entre contar lo que hay y contar lo que empieza a haber. Entre saber **cuántos** y saber **cuándo**.

Y, sobre todo, aprendimos algo fundamental:

> **Los números en una tabla no hablan por sí solos.**
> Necesitan contexto. Dirección. Una lectura cuidadosa.

## ¿Y si lo que vemos es solo azar?

Al final de este recorrido, aparece una nueva inquietud. Una que viene acechando desde el principio, aunque no la hayamos dicho en voz alta:

> *¿Y si las diferencias que veo en esta tabla se deben simplemente al azar?*

Cuando ves que un grupo tiene más casos que otro…
Cuando una categoría aparece con más frecuencia…
Cuando una proporción parece desbalanceada…

… ¿cómo sabés que eso no es simplemente un efecto de la muestra? ¿De cómo justo se dieron los datos?

Ahí es donde empieza la **inferencia estadística**.

No porque los datos no alcancen, sino porque queremos ir más allá.
No para complicarnos, sino para poder decir con mayor confianza:

> *“esto que vemos no es casualidad”*.


Y eso, precisamente, es lo que vamos a empezar a explorar en el próximo capítulo.

Pero antes de probar nada, hay que saber cómo se mide una diferencia.
Y para eso, necesitamos dar otro paso.

